【裁判字號】    92,台上,194
【裁判日期】    920123
【裁判案由】    損害賠償
【裁判全文】
最高法院民事判決                                九十二年度台上字第一九四號
    上  訴  人  乙○○
    訴訟代理人  張英一律師
    被 上訴 人  甲○○
右當事人間請求損害賠償事件，上訴人對於中華民國九十年五月二十二日台灣高等法
院台中分院判決（九十年度重訴字第一三號），提起上訴，本院判決如左：
    主  文
原判決關於命上訴人給付看護費新台幣壹拾壹萬捌仟元本息及該訴訟費用部分廢棄，
發回台灣高等法院台中分院。
其他上訴駁回。
上訴訴訟費用，關於駁回其他上訴部分，由上訴人負擔。
    理  由
本件被上訴人主張：上訴人於民國八十八年五月三十日二十時五十五分許，駕駛車牌
號碼ＱＺ｜６４８５號自用小客車，沿南投縣水里鄉○○街，由玉山國家公園管理處
往二坪山方向行駛，行經當時為閃光黃燈之水里鄉○○街與民族街的交岔路口時，其
車道號誌為閃光黃燈，明知行經設有閃光黃燈之交岔路口時，應減速慢行，注意安全
，小心通過，且依當時之情形，又無不能注意之情況，竟疏未減速慢行，貿然進入交
岔路口內，撞及騎乘ＵＤＡ｜７０６號輕型機車之被上訴人，致被上訴人受有頭部外
傷，合併腦出血及嚴重腦挫傷、水腦症、右眼失明、左眼僅剩○‧一之視力傷害。自
車禍發生迄今，已經八次重大手術，現今除腦部受有重創外，右側肢體癱瘓，智能退
化，右眼失明，並因腦部創傷引發重癲，行動無法自理，需人長期照護。為此被上
訴人已支出醫療費用、醫療器材費、看護費等，為增加生活上之負擔，得請求上訴人
賠償。又被上訴人因受傷而喪失勞動能力，無法工作，而受傷時年五十歲，計算至五
十五歲退休為止，共計五年，依被上訴人受傷前之每月投保之薪資所得為新台幣（以
下同）一萬八千三百元計算，按霍夫曼計算法扣除中間利息，得一次請求上訴人給付
一百萬二千一百八十九元。又被上訴人因受傷致成半癱，失智狀態，已無法自理生活
起居，需他人照料，依國人女性平均餘命為七十五歲，被上訴人尚有二十五年之餘命
，得按每月三萬元計算請求賠償增加生活之費用。另被上訴人為求早日康復，而購服
之營養品，計二萬五千三百五十五元，亦得請求上訴人賠償。又被上訴人因傷而忍受
痛苦，得請求非財產上之損害一百萬元等情。求為命上訴人賠償被上訴人八百三十二
萬一千一百八十九元並加給法定遲延利息之判決。
上訴人則以：本件車禍之發生，被上訴人之過失責任較上訴人為重，且被上訴人所主
張各項損害，多所不實，亦未證明其有住在安養院為長期安養之必要，其所提出之費
用證明，亦顯偏高。又被上訴人已領取強制汽車責任險所為之給付，應予扣除，而被
上訴人應負之過失責任較重，應依過失相抵法則，減輕上訴人之賠償責任等語，資為
抗辯。
原審依審理之結果，以：被上訴人主張之前開事實業據其提出診斷證明書五紙與南投
縣警察局道路交通事故調查表各一份附卷可證，而被上訴人因本件車禍，右眼裸視視
力僅餘感光，有私立中山醫學院附設醫院中山醫八九川博字第○○五二號函及竹山秀
傳醫院診斷證明書附卷可稽。按汽車行經設有閃光黃燈之路口，車輛應減速接近，注
意安全，小心通過，道路交通標誌標線號誌設置規則第二百十一條第一項第一款定有
明文。上訴人本應遵守上開交通安全規定，且依當時之情形，並無不能注意之情況，
竟於行經設有閃光黃燈之路口時，疏未注意減速慢行，因而未能及時見到被上訴人之
機車並採取煞避之措施，與被上訴人之機車發生碰撞，致被上訴人受傷。雖被上訴人
行經設有閃光紅燈之路口，未依道路交通標誌標線號誌設置規則第二百十一條第一項
第二款之規定，減速慢行，先停止於交岔路口，讓幹道車優先通行後，認為安全時，
再續行通過，亦有疏失，但上訴人仍難辭過失之責。本件經送台灣省南投縣區車輛行
車事故鑑定委員會鑑定，認「甲○○無照駕駛輕機車行經閃光紅燈號誌路口時，未讓
幹線道車輛先行，為肇事主因。乙○○駕駛自小客車行經閃黃號誌路口時，未注意車
前狀況隨時採取必要之安全措施，為肇事次因。」原法院刑事庭再送台灣省車輛行車
事故覆議鑑定委員會鑑定，亦採同一見解，有台灣省南投縣區車輛行車事故覆議鑑定
委員會鑑定意見書、台灣省車輛行車事故覆議鑑定委員會函附卷可憑。而上訴人之過
失與被上訴人所受傷害間，有相當因果關係，上訴人亦因而被依過失重傷害判處罪刑
確定，有調取之刑事卷及刑事判決在卷可稽。被上訴人依侵權行為之法律關係請求上
訴人損害賠償責任，自屬有據。茲就被上訴人各項請求分別說明如下：醫療費部分：
被上訴人主張其支出醫療費計八萬一千八百十五元，經扣除誤列（中山醫院部分）及
證書費，電話費後，尚請求三萬一千一百八十五元。然依被上訴人提出收據，詳加計
算，並將其中有關證明書費用扣除後，實際上有證明者僅有二萬五千零四十元。另加
衛材代購支出二千三百十元，既為醫院代購後所出具之收據，自有必要。合計為二萬
七千三百五十元，應屬受傷所致之損失。應予准許。其餘醫藥費之請求，不能准許。
醫療器材部分：被上訴人購買氣墊床一萬元，有中藤實業有限公司出具之收據一張，
裝義眼九千元，亦有台灣義眼研究所之收據一張為證，堪認為屬實。上訴人對於氣墊
床部分，雖以其非醫囑之必要器材，認為不必要。然查氣墊床之購買係在八十八年六
月十一日，即被上訴人受傷後十日左右，當時被上訴人尚在昏迷中，因昏迷中之病人
極易生褥瘡，醫生遂建議購買氣墊床供昏迷之被上訴人使用，可減少生褥瘡之可能。
依其病情，氣墊床之支出一萬元及裝義眼九千元部分，應予准許。看護費部分：被上
訴人主張其住院期間及出院回家休養中由於行動不便，必須僱用專人看護，共支出看
護費用三十萬一千二百五十元，固據提出該項收據十張為證。然查其中李錦玲之看護
期間，收據上記載自八十八年六月十六日下午八時起至八十八年六月廿一日上午八時
共五班，而李伯秋之收據第一張記載之時為八十八年五月三十日至八十八年六月廿八
日共廿九天，此部分係重複請求。被上訴人雖主張係因受傷之初較為嚴重，故需有二
人看護云云，然並未舉證證明，且既係住院治療，醫院有醫護人員，隨時可以照護，
有一人已足以看護，並通知醫護人員協助，故重複部分，認為不必要，有關李錦玲部
分之六千二百五十元，應予扣除。至於其餘部分共計二十九萬五千元，自屬必要費用
，應予准許。喪失勞動能力之損害部分：被上訴人主張其右眼已失明、腦部受創、右
側肢體癱瘓、智能退化、併發癲症，已完全無法工作等情，參酌其診斷證明書之記
載，自屬實在，可以採信。上訴人以被上訴人僅係減少勞動能力，應僅能按比例減少
而已云云，自不足取。查被上訴人受傷前在殯葬社服務，每月投保之工資為一萬八千
三百元等情，提出南投縣殯禮服務職務工會之投保繳費證明為證，而被上訴人受傷時
為五十歲（卅八年三月一日出生，車禍發生在八十八年五月三十日）計算至五十五歲
退休，尚有五年，因不能工作而喪失勞動能力之損失，請求一次給付，依霍夫曼計算
法，按年息百分之五計算扣除中間利息，得請求上訴人賠償一百萬二千一百八十九元
。增加生活上之需要部分：被上訴人主張其因傷已致半癱，智能退化，需人長期照顧
其日常生活等情，業據提出竹山秀傳醫院之診斷證明書為證，因而將來須住安養之家
以為養護等情，自堪採信。以被上訴人受傷時為五十歲，按國人女性平均餘命為七十
五歲計算，尚可預計存活二十五年，並以每月三萬元之收費標準計算，依霍夫曼計算
法扣除中間利息後，請求一次給付五百九十三萬九千九百元。惟查，上訴人提出草屯
鎮○○路傑瑞山莊長青養護中心之一般床收費標準為每月一萬九千五百元，參酌被上
訴人之身分地位及住家與草屯之距離較台中為近，家人探視亦較為方便，認此標準尚
屬合理，應以之為計算基準。上訴人主張應再扣除伙食費四千五百元，然伙食費固為
每日生活所需，非因住在養護中心始須支付，然既已住進安養中心，豈有仍由家裡供
給伙食之理，且在養護中心之計費，亦不可能將伙食費部分扣除，故上訴人此部分之
抗辯不足取，仍應以每月一萬九千五百元計算。依上述標準計算後，上訴人應一次給
付之金額為三百八十六萬零九百三十五元，被上訴人超過部分之請求，不予准許。營
養費部分：被上訴人雖以其身體受嚴重傷害，為補充營養而購買營養品，共支出二萬
五千三百五十五元等情，固據提出收據二張為證。然此部分未據被上訴人舉證證明有
此必要性，且非醫囑必須添購之支出，顯難認為必要，上訴人抗辯此部分不應由其負
責，自可採信。被上訴人此部分之請求，不予准許。非財產上之損害部分：按不法侵
害他人之身體者，被害人雖非財產上之損害，亦得請求賠償相當之金額，民法第一百
九十五條第一項定有明文。被上訴人主張其因本件車禍所致之傷害，已使其身體受重
大難治之傷害，一生將在身體病痛中度過，且經多次開顱及眼睛之手術，仍難復原，
爾後更需長期往返醫院從事復健，追縱治療，身體及精神之折磨已遭重大之傷害，面
臨精神及財力上之壓力更難以估計，參酌被上訴人提出之診斷證明書及兩造身份、地
位、經濟狀況，認被上訴人請求被告賠償一百萬元之非財產上損失，尚屬相當，應予
准許。綜上所述，被上訴人之請求有理由而應准許之金額共計六百二十萬四千四百七
十四元。惟查，本件車禍，上訴人固有過失責任，然被上訴人行經設有閃光紅燈之路
口，未依道路交通標誌標線號誌設置規則第二百十一條第一項第二款之規定，減速慢
行，先停止於交岔路口，讓幹道車優先通行後，認為安全時，再續行通過，亦有疏失
。經審酌上述肇事情況及被上訴人未戴安全帽等，認被上訴人負百分之六十之肇事責
任，上訴人須負百分之四十之責任，按此比例計算上訴人須負擔二百四十八萬一千七
百八十九元之賠償金額。又強制汽車責任保險法第三十條規定；「保險人依本法規定
給付之保險金，視為加害人或被保險人損害賠償金額之一部分，加害人或被保險人受
損害賠償之請求時，得扣除之。」本件車禍，被上訴人已由強制汽車責任保險之保險
人受理賠一百二十八萬五千一百元，為兩造所不爭執，故應再扣除此部分之金額。則
被上訴人得請求上訴人給付之金額為一百十九萬六千六百八十九元，爰為命上訴人給
付被上訴人一百十九萬六千六百八十九元及其法定遲延利息，並駁回被上訴人其餘請
求之判決（被上訴人就其敗訴部分未據聲明不服，已告確定）。
查原審已確認被上訴人以有一人看護為已足，重複部分為不必要。然依卷附看護收據
所載，李伯秋於八十八年六月三十日出具之收據記載看護期間係自八十八年五月三十
日至同年六月二十八日，另於八十八年八月三十日出具之收據記載看護日期為自八十
八年八月一日至同年八月二十八日，而另一位看護潘麗菊於八十八年八月三日所出具
之收據係自八十八年六月二十八日至七月三十一日及八十八年九月五日所出具之收據
記載看護日期為八十八年八月二十八日至同年九月三日（見原審交附民字卷第四四頁
至第四七頁），前述收據中之看護日期竟有八十八年六月二十八日及同年八月二十八
日為重複，原審未予查明，就該重複之看護費亦予准許，自有未合。原審遽命上訴人
給付看護費十一萬八千元（計算方式295000元〤40%=118,000元 ）及其法定遲延利息
，尚嫌率斷。上訴論旨，指摘原判決關於看護費部分為不當，求予廢棄，為有理由。
至原判決其餘上訴人敗訴部分（即一百零七萬八千六百八十九元本息），經核於法並
無違背。上訴論旨，徒就原審取捨證據、認定事實之職權行使，指摘原判決此部分不
當，求予廢棄，為無理由。
據上論結，本件上訴一部為有理由，一部為無理由。依民事訴訟法第四百七十七條第
一項、第四百七十八條第一項、第四百八十一條、第四百四十九條第一項、第七十八
條，判決如主文。
中      華      民      國    九十二    年      一      月    二十三    日
                              最高法院民事第二庭
                                  審判長法官  曾  桂  香
                                        法官  劉  延  村
                                        法官  劉  福  聲
                                        法官  黃  秀  得
                                        法官  李  彥  文
      右正本證明與原本無異
                                              書  記  官
中      華      民      國    九十二    年      二      月     十一     日


司法院資訊處製作；財團法人民間司法改革基金會備份。
